臺灣高等法院民事判決
110年度再易字第117號
再 審原 告  顏智堅
訴訟代理人  陳仲豪律師
            許峻銘律師
再 審被 告  吳金鳳
上列當事人間請求返還共同購屋款等事件，再審原告對於中華民
國110年10月26日本院109年度上字第1341號確定判決，提起再審
之訴，本院不經言詞辯論，判決如下：
    主      文
再審之訴駁回。
再審訴訟費用由再審原告負擔。
    事實及理由
按再審之訴，應於30日之不變期間內提起；前項期間，自判決
  確定時起算，判決於送達前確定者，自送達時起算，民事訴訟
  法第500條第1項、第2項前段定有明文。本件兩造間請求返還
  共同購屋款等事件，經本院109年度上字第1341號維持原法院1
  08年度訴字第1278號判命再審原告應給付再審被告新臺幣（下
  同）100萬元本息部分之判決，於民國108年10月26日以109年
  度上字第1341號判決駁回再審原告對於上開部分之上訴確定（
  下稱原確定判決），並於同年11月5日送達再審原告（見本院
  卷第15、27頁），其於同年月24日向本院提起本件再審之訴，
  未逾30日之法定不變期間，合先敘明。
本件再審原告以原確定判決維持第一審命其給付100萬元本息之
  判決，有民事訴訟法第496條第1項第1款所定適用法規顯有錯
  誤之情形，對該部分提起再審之訴。再審意旨略以：原確定判
  決認定兩造間就再審被告資助伊100萬元購屋款（下稱系爭款
  項）乙事，約定再審被告得居住伊因此購入之新北市○○區○○路
  0段00巷00號16樓房地（下稱系爭房地）至終老，係成立附有
  負擔之贈與契約（下依序稱系爭負擔、系爭贈與契約），伊於
  107年12月間將系爭房地出售他人，無法繼續履行系爭負擔，
  再審被告得對伊撤銷系爭贈與契約之意思表示，並請求伊返還
  系爭款項。惟伊於97年10月間購入系爭房地，即無償提供再審
  被告居住使用至107年12月止計10年2個月，若以該社區同房型
  之月租金約2萬4,500元計算其獲利，並扣除伊每月應給付再審
  被告之扶養費5,000元及中間利息以後，伊斯時負擔之價值已
  達196萬2,762元，逾系爭款項數額，依民法第413條規定，伊
  已不負繼續履行系爭負擔之責任，再審被告自不得執此對伊主
  張撤銷系爭贈與契約之意思表示，請求伊返還系爭款項，乃原
  確定判決卻駁回伊之上訴，消極不適用上開規定，即有民事訴
  訟法第496條第1項第1款之再審事由，為其論據。
按再審之訴，顯無再審理由者，得不經言詞辯論，以判決駁回
  之，民事訴訟法第502條第2項定有明文。又確定終局判決如有
  適用法規顯有錯誤之情形者，當事人固得依同法第496條第1項
  第1款規定提起再審之訴，以謀求救濟。惟所謂適用法規顯有
  錯誤，係指確定判決所適用之法規顯然不合於法律規定、大法
  官（會議）解釋，或消極的不適用法規顯然影響裁判者而言，
  並不包括判決理由矛盾、理由不備、取捨證據失當、調查證據
  欠週、漏未斟酌證據、認定事實錯誤及在學說上諸說併存致發
  生法律上見解歧異等情形在內。另原確定判決依其所認定之事
  實而為法律上之判斷，亦不生適用法規顯有錯誤問題。又贈與
  附有負擔者，如贈與人已為給付而受贈人不履行其負擔時，贈
  與人得請求受贈人履行其負擔，或撤銷贈與；又附有負擔之贈
  與，其贈與不足償其負擔者，受贈人僅於贈與之價值限度內，
  有履行其負擔之責任。民法第412條第1項、第413條分別定有
  明文。前述附有負擔之贈與，係指贈與契約附有約款，使受贈
  人負擔應為一定給付之債務者而言。該負擔係一種附款，乃贈
  與契約之一部，本質上仍為贈與，以贈與為主、負擔為從，並
  無兩相對酬或互為對價之性質。贈與人欲依民法第412條第1項
  撤銷附有負擔之贈與，須以受贈人不履行其負擔為前提。倘所
  附負擔高於贈與物，依民法第413條規定，該超過部分，受贈
  人固無履行責任，而難認其就該部分有不履行負擔情事。惟參
  諸民法第413條立法理由之例舉：甲以房屋租與乙居住，不收
  租金，而令乙擔任工作，「以資抵償」，實則租金祇值洋20元
  ，而所任之工作極繁，須有值洋50元之報酬，此時應使受贈人
  僅於贈與之價值即值洋20元限度內，有履行其負擔之責任，可
  知贈與人與受贈人須有負擔「抵償」贈與之意思合致，始足當
  之。倘贈與人與受贈人間並無抵償之意思，即難認贈與人因受
  贈人履行負擔之給付，累積獲利已高於贈與物之價值，即認受
  贈人就超過部分當然不負履行責任。
查本院原確定判決以：兩造為母子關係，依證人即再審被告長
  子顏毓霆之證述及再審被告之存摺紀錄，可知再審被告於其身
  障配偶死亡後因恐喪失原居住之國宅續住資格，縱己身經濟不
  寬裕，仍透過顏毓霆之建議，提前請領勞保退休給付100萬元
  資助（贈與）次子即再審原告購買鄰近長子住處之系爭房地，
  以期晚年有棲身之所；佐參再審被告於97年10月再審原告購入
  系爭房地後即居住該屋，期間長達10年之久，並費心裝潢房屋
  、添購家具與家電，認再審被告主張其非單純贈與再審原告系
  爭款項購買系爭房地，兩造就此存有系爭負擔之約定（即再審
  被告可居住該屋直至終老）乙節，核屬可採。再審原告於107
  年12月間將系爭房地出售他人，致再審被告無法再居住使用該
  房屋，而有不履行系爭負擔之情事，且民法第412條第1項所定
  撤銷贈與權，並未以贈與人獲利多寡限制其權利之行使，是
　再審原告抗辯再審被告無償居住系爭房地至107年12月止，扣
  除其每月應給付再審被告扶養費5,000元及中間利息後，獲利
  達196萬2,762元，已逾其所為之贈與，不得撤銷系爭贈與契約
  云云，並無可取，因而認定再審原告依民法第412條第1項規定
  對再審原告撤銷系爭贈與契約之意思表示，並依同法第179條
  規定請求再審被告返還系爭款項，並加計自109年3月17日（即
  前程序第一審民事準備書㈡狀繕本送達翌日）起算之法定遲延
  利息，為有理由，而維持第一審命再審原告如數給付之判決，
  駁回再審原告此部分之上訴，依前說明，並無消極不適用民法
  第413條規定之情事。至於取捨證據、解釋意思表示（契約）
  及認定事實乃事實審法院職權之行使，縱有不當，亦不生適用
  法規顯有錯誤之問題。從而，再審原告依民事訴訟法第496條
  第1項第1款規定，提起本件再審之訴，顯無理由，爰不經言詞
  辯論駁回之。
據上論結，本件再審之訴為無理由。爰判決如主文。　
中　　華　　民　　國　　110 　年　　11　　月　　30　　日
                  民事第七庭 
                      審判長法　官  李昆霖
                            法　官  譚德周
                            法　官  林翠華
正本係照原本作成。
不得上訴。
中　　華　　民　　國　　110 　年　　11　　月　　30　　日
　　　　　　　　　　　　　  書記官  黃文儀